【裁判字號】    95,台上,602
【裁判日期】    950209
【裁判案由】    偽造有價證券等
【裁判全文】
最高法院刑事判決              九十五年度台上字第六０二號
    上  訴  人  乙○○
                        樓
    被      告  甲○○
上列上訴人因自訴被告甲○○偽造有價證券案件，不服台灣高等
法院中華民國九十二年五月二十七日第二審判決（九十二年度上
訴字第一一九八號，自訴案號：台灣台北地方法院九十一年度自
緝字第三０號），提起上訴，本院判決如下：
    主  文
原判決撤銷，發回台灣高等法院。
    理  由
本件原判決認定：被告甲○○於民國八十八年四月間，獲悉上訴
人即自訴人乙○○正籌組船務公司，擁有資產，遂誑稱曾任法院
書記官，年輕時經常出入張學良府第，交遊廣闊，與銀行關係良
好云云，且明知經濟情況不佳，無力清償債務，竟基於意圖為自
己不法所有之概括犯意，先後於八十八年六月間及同年八月上旬
，在台北市○○○路○段三二九號上訴人辦公室，佯稱在新竹擁
有數公頃土地，價值逾新台幣（下同）億元以上，僅向銀行貸款
四十萬元，而以其向「徐霖欽」（真實姓名年籍不詳）借得如原
判決附表所示支票二張向上訴人借款，使上訴人陷於錯誤，先後
交付該附表編號一所示支票之八萬八千元與該附表編號二所示支
票十五萬六千元之八成金額十二萬四千八百元（共計詐得二十一
萬二千八百元）。詎被告取得上開現金後避不見面，所交付之支
票二張亦均遭退票，上訴人始知受騙等情。因將第一審科刑判決
撤銷，改判論處被告連續意圖為自己不法之所有，以詐術使人將
本人之物交付罪刑（處有期徒刑三月，如易科罰金，以三百元折
算一日），另就上訴人自訴被告偽造有價證券部分，則認尚難僅
憑上訴人臆測之詞，即認被告有上開犯行；固非無見。
惟查：（一）審理事實之法院，對於被告有利及不利之證據，均
應一併加以注意，並綜合全部證據資料，本於經驗及論理法則定
其取捨而為判斷，倘為無罪之判決，亦應詳述其全部證據取捨判
斷之理由，否則即有應於審判期日調查之證據未予調查及判決理
由不備之違法。依原判決理由說明，係以被告堅決否認有上訴人
指訴之偽造有價證券行為，而借款人向第三人借得票據後簽發為
借款之擔保，復為社會上所常見，尚難僅憑被告並非所交付支票
之發票人，即遽認其填寫原判決附表所示支票之金額及日期，乃
屬偽造，此外上訴人復未能提出被告於實施本件詐欺行為期間，
確係以偽造有價證券方法詐取財物之證據等情，說明自難僅因上
訴人個人之臆測，遽認被告涉犯偽造有價證券罪嫌。惟上訴人於
原審即以被告對前述支票之來源，交待不清等語，質疑被告涉有
偽造有價證券罪嫌（見原審卷第二二頁）；而被告於第一審供稱
：「我的朋友徐霖欽確有授權給我，發票人是徐霖欽，徐霖欽大
約今年四十五歲左右，徐霖欽與我的妹妹是同學，他八十七年的
時候是住在永和，他去年去大陸的」（見自緝卷第八二頁、第八
四頁），與其在原審供稱：「（問：系爭二紙支票如何取得﹖）
我堂弟徐霖欽借我的」（見原審卷第十八頁），顯相歧異，復與
卷附支票影本之記載（即發票人分別為謝明宗、王進添）不符。
另證人張志杰證稱：「被告在自訴人（即上訴人）面前拿出空白
支票並且填寫日期、金額」（見自訴卷第八一頁）及被告於第一
審供認原判決附表編號二所示支票之金額及日期係其填發等語（
見同上卷第八二頁、第八三頁）；如若均屬無誤，原判決附表編
號二之支票即係被告簽發。則該紙支票是否係徐霖欽交付及授權
被告簽發？票載發票人為謝明宗、王進添之支票，何以交由徐霖
欽使用？渠等曾否授權持票人自行簽發？自非不可循卷附退票理
由單影本二張之記載及被告之供述，查明徐霖欽、謝明宗、王進
添住址後，傳喚彼等到庭查證明白，原判決就關係被告被訴之偽
造有價證券罪名，能否成立，及於公平正義之維護有重要關係之
上開證據，未予審認、調查及說明，即逕為被告被訴偽造有價證
券罪名，尚屬不能證明之認定，自有證據調查未盡及理由不備之
違法。（二）除刑事訴訟法有特別規定外，已受請求之事項，未
予判決者，其判決當然違背法令，為該法第三百七十九條第十二
款所明定。上訴人於提起本件自訴之初，雖僅起訴被告涉犯詐欺
罪嫌，惟於第一審九十一年十月十七日訊問時，已當庭追加被告
另犯有偽造有價證券罪嫌（見自緝卷第八十頁、八一頁），嗣於
同院九十二年二月二十日訊問時，雖又陳稱：「（問：你告被告
偽造有價證券是否有相關證據﹖）並沒有相關證據，我願意把這
部分撤回」（見同上卷第一一六頁）。惟刑法第二百零一條第一
項之偽造有價證券罪，非屬告訴或請求乃論之罪，顯非自訴人得
於第一審辯論終結前撤回，嗣第一審法院雖漏未就被告被訴偽造
有價證券部分為裁判，而有已受請求之事項未予判決之違法。惟
對於判決之一部上訴者，其有關係之部分，視為亦已上訴，刑事
訴訟法第三百四十八條第二項定有明文，而就上訴人自訴之犯罪
事實觀察，被告被訴詐欺取財及偽造有價證券犯行，互有手段、
結果關係，則第一審固僅就被告被訴詐欺取財部分為有罪之科刑
判決，而就偽造有價證券部分，漏未裁判，惟上訴人就第一審判
決提起上訴時，因審判不可分關係，其有關係之偽造有價證券部
分，亦視為已提起上訴，原審法院自應就全部起訴事實為裁判，
茲原判決僅於理由內說明：「被告堅決否認有上訴人所指之偽造
有價證券行為，而借款人向第三人借得票據後簽發為借款擔保，
復為社會上所常見，尚難憑被告並非所交付支票之發票人，即遽
認其填寫原判決附表所示支票之金額及日期，乃屬偽造，此外上
訴人復未能提出被告於實施本件詐欺行為期間確係以偽造有價證
券方法詐取財物之證據，自難僅因自訴人個人之臆測，遽認被告
確有偽造有價證券行為」，而未就被告被訴偽造有價證券部分，
敘明不另為無罪之諭知，顯有已受請求之事項未予判決之違法。
以上，或係上訴意旨所指摘，或為本院得依職權調查之事項，應
認原判決有撤銷發回更審之原因。又原判決關於詐欺取財部分，
基於審判不可分原則，應併予發回。
據上論結，應依刑事訴訟法第三百九十七條、第四百零一條，判
決如主文。
中    華    民    國  九十五  年    二    月    九    日
                      最高法院刑事第十二庭
                          審判長法官  林  永  茂
                                法官  洪  文  章
                                法官  蘇  振  堂
                                法官  蕭  仰  歸
                                法官  何  菁  莪
      本件正本證明與原本無異
                                      書  記  官
中    華    民    國  九十五  年    二    月   十四   日
                                                      Ｔ


司法院資訊處製作；財團法人民間司法改革基金會備份。
